臺灣高等法院刑事判決　　　　　　　　　　　　　九十一年度上訴字第一七一三號
　　上　訴　人　臺灣臺北地方法院檢察署檢察官
　　被　　　告　甲○○
　　選任辯護人　楊志航
右上訴人因被告違反山坡地保育利用條例案件，不服臺灣臺北地方法院九十年度訴字
第一０七四號，中華民國九十一年五月二十三日第一審判決（起訴案號：臺灣臺北地
方法院檢察署八十九年度偵字第一四八一八號）提起上訴，本院判決如左：
    主      文
上訴駁回。
    理      由
一、公訴意旨略以：被告甲○○明知臺北縣烏來鄉○○段七一八、七一七、六六三、
    六五六、六七○、六七二、六五三、六一五、六三二、六三四、六七一、六五五
    地號（起訴書誤載為七一八、七一七、六六三、六五六、六七○、六七二、六五
    三、六一五、六三二、六三四、七○二地號）公有土地（以下簡稱系爭十二筆土
    地），前經行政院於民國六十八年十一月二十一日，以臺六十八經字第一一七○
    一號函核定為法定山坡地，並經臺灣省政府並於六十九年六月二日，以六九農山
    字第一二○一六六號函公告，不得擅自墾殖或占用，竟未經主管機關臺北縣政府
    同意，自八十八年間起，在上開土地上擅自整修約四千五百公尺之道路，並在七
    一八地號土地擅自整地約八百平方公尺及設置一公尺高、四十公尺長之擋土牆，
    合計開發利用面積約零點五三公頃，供作私人堆放肥料及放置採收加工桂竹之置
    放場與運送道路；嗣於八十九年三月二十七日，為經濟部臺北水源特定區管理委
    員會警察隊巡邏發現查報，因認被告所為違反山坡地保育利用條例第十條之規定
    涉有該條例第三十四條第一項之罪嫌。
二、訊據被告堅詞否認右揭違反山坡地保育利用條例犯行，辯稱：伊未整修道路，該
    道路係舊有供公眾通行之農路，伊雖在該七一八地號土地上設置擋土牆，但此經
    地上權人簡高欣宜同意等語。
三、公訴人認被告涉有右開犯行，係以證人即經濟部臺北水源特定區管理委員會查獲
    被告之技士邱立言證述、上開十一筆土地之土地登記謄本、現場照片十四張、臺
    北縣新店地政事務所土地複丈成果圖等為據。
四、按犯罪事實應依證據認定之，無證據不得推定其犯罪事實，又不能證明被告犯罪
    ，應諭知無罪之判決，刑事訴訟法第一百五十四條、第三百零一條第一項分別定
    有明文。次按認定不利於被告之事實，須依積極證據，苟積極證據不足為不利於
    被告事實之認定時，即應為有利於被告之認定，更不必有何有利之證據；又事實
    之認定，應憑證據，如未能發現相當之證據，或證據不足以證明，自不能以推測
    或擬制之方法，以為裁判之基礎，且認定犯罪事實所憑之證據，無論直接或間接
    證據，其為訴訟上之證明，須達於通常一般之人均不致有懷疑，而得確信其為真
    實之程度者，始得據為有罪之認定，倘其證明尚未達到此一程度，而有合理之懷
    疑時，尚難作為有罪之認定基礎，最高法院三十年上字第八一六號、四十年臺上
    字第八六號、七十六年臺上字第四九八六號判例均可資參照。經查：
    (一)經濟部臺北水源特定區管理委員會警察隊於八十九年三月二十七日巡邏發現上
      開道路經過整修、設置擋土牆等行為後，派員於同年月三十日至現場會勘，雖
      認位於右地段七一八、七一七、六六三、六五六、六七○、六七二、六五三、
      六一五、六三二、六三四、七○二地號公有土地上經人整修約四千五百平方公
      尺道路、七一八地號土地則整地約八百平方公尺並設置一公尺高、四十公尺長
  擋土牆（見偵查卷第六頁會勘紀錄）；然同年十月十七日經檢察官督同臺北縣
      新店地政事務所人員至現場勘驗後，依該地政事務所繪製之土地複丈成果圖（
      置於偵查卷第一一０頁證物封套）顯示，該道路係座落於與上開土地同段之七
      一八、七一七、六七二、六七一、六七０、六六三、六五六、六五五、六五三
      、六三四、六三二、六一五地號十二筆土地，擋土牆及肥料推置場則設置於七
      一八地號土地上，是公訴人前開所指整修道路所使用土地部分，應以土地複丈
      成果圖為據，合先敘明。
    (二)系爭十二筆土地斯時為國有，以行政院原住民委員會為管理人，其中六三二地
      號土地地上權人為陳至善，六三四、七一七、六一五地號土地地上權人為謝高
      雪花，六五六、六七０地號土地地上權人為蔡馬新，六六三地號土地地上權人
      為謝英美，六七二地號土地地上權人為黃福松，七一八、六五三地號土地地上
      權人為簡高欣宜，六七一、六五五地號土地則無他項權利之登記，此有土地登
      記謄本在偵查卷（見偵查卷第一一至二一頁）暨本院卷附地政查詢資料可稽；
      且臺北縣烏來鄉全鄉經行政院於八十六年七月三十一日以臺八十六農三０八二
      四號函核定為法定山坡地，臺灣省政府於同年十月八日以八六府農水字第一六
      八八六七號函公告，，此亦有各縣市山坡地範圍地段明細表在卷可稽。
    (三)公訴人固依證人邱立言所為證詞，認系爭十二筆土地上道路整修係被告所為。
      然依證人邱立言於法務部調查局臺北縣調查站所述：渠接獲水源會警察隊於八
      十九年三月二十七日查報上述之土地違規使用˙˙˙當時甲○○雖然否認違規
      使用，但依據現場勘查及照片，仍然認定甲○○違規開發使用等語（見偵查卷
      第七八頁），及原審中證稱：八十九年三月三十日到過現場，渠等到現場被告
      在清水溝˙˙˙（被告當時有無表示水溝是她做的？）她有意見，現場有作一
      個擋土牆，旁邊有一個水溝，她在那邊清水溝，她承認擋土牆是她做的，對水
      溝她否認是她做的，但渠認定是她，因為現場只有她一個人，（當時路旁的道
      路，被告有無說是她做的或整修的？）她否認，她只有承認擋土牆及旁邊整地
      的部分是她做的，其餘的她都否認是她做的˙˙˙（會勘時，你有沒有看到被
      告在七一八地號以外，清理別的道路？）沒有˙˙˙（如何認定被告有整修道
      路的行為？）現場渠等只有發現她等語（見原審卷第一二九頁至第一三三頁）
      ；此僅能證明勘驗現場當日被告在七一八地號有清理水溝之行為，證人邱立言
      既非目擊被告整修該道路行為之人，且其又僅以被告在七一八地號現場清理水
      溝推認該道路為被告所整修，核屬個人推測之詞，自不得以之作為右揭道路為
      被告所開闢之唯一依據。
    (四)座落系爭十二筆土地之前開道路應屬原有之道路，自八十八年十一月至九十年
      七月間，經濟部臺北水源特定區管理委員會即有整修該道路之工程，業據證人
      邱立言於原審證稱：水源會在馬岸路作四次工程，該條路就是馬岸路，渠等在
      八十八年十一月二十四日至八十九年三月二十一日有在馬岸路從事整修，整修
      會經過該路等語（見原審卷第一三三至一三四頁）；參以經濟部臺北水源特定
      區管理委員會所檢送本案會勘記錄結論及各項彙整說明資料（見偵查卷第四二
      頁）顯示，水源會施作水土保持工程時間如下：1.南勢溪馬岸一號崩塌地處理
      工程，八十八年十一月二十四日開工，八十九年三月二十一日完工；2.南勢溪
      馬岸二號崩塌地處理工程，八十九年五月二十日開工，八十九年八月二十七日
      完工；3.南勢溪馬岸三號崩塌地處理工程，八十九年六月十九日開工，八十九
      年十月十三日完工；4.南勢溪福山九號水土保持工程，九十年三月十日開工，
      九十年七月九日完工，況證人邱立言於原審亦證稱，查獲當時僅發現被告在七
      一八地號清理水溝，並未在現場查獲有挖土機、推土機（見原審卷第一三三頁
      ）。是被告否認系爭十二筆土地上道路為伊開闢之辯解，即非無據。
    (五)被告固坦承在七一八地號土地上設置一公尺高、四十公尺長之擋土牆，及開發
      私人堆放肥料及放置採收加工桂竹之置放場。惟按山坡地保育利用條例第三十
      四條第一項擅自設置工作物罪，查係刑法第三百二十條第二項竊佔罪之特別規
      定，必在公有或他人山坡地上，無正當權源而擅自墾殖或設置工作物始得成立
      ；如已得所有權人同意，或其他原因對該山坡地有正當使用權源時，縱違反約
      定使用方法而設置工作物，亦與「擅自」之要件不符，即無成立該罪之餘地（
      最高法院八十二年臺上字第三一三三號判決參照）；經查，本件於經濟部臺北
      水源特定區管理委員會警察隊查報時，七一八地號土地之地上權人為簡高欣宜
      ，此有該土地登記謄本一紙在卷可稽（見偵查卷第一九頁），而證人簡高欣宜
      於原審證稱：因為那是祖先留下來的，是要給被告的，但因為那時候被告持有
      的坪數太多，所以就登記在伊名下等語（見原審卷第九一頁）；足認被告雖非
      該七一八地號之地上權人，然被告確有使用該土地之權，所為核與山坡地保育
      利用條例第三十四條第一項之要件不合，自難繩以該條之罪責。
五、綜右理由，公訴人所引證據，既不足以認定被告在系爭十二筆土地上確有修整道
    路之行為，又被告亦非無權而擅自在七一八地號土地上設置擋土牆、開發置放場
    ，此外復無其他任何積極證據足以證明被告確有公訴人所指違反山坡地保育利用
    條例之犯行，應認被告犯罪尚屬不能證明，原審對被告為無罪之諭知，核無不當
    或違法。公訴人上訴意旨雖以：依上開土地斯時登記為地上權人之謝高雪花、謝
    英美、簡高欣宜於原審證述，伊等就有關被告所出具之同意書如何簽訂一事，彼
    此證述內容不一、矛盾，況且證人謝英美於本院八十九年度上訴字第三九五七號
    另案中有關上開六六三地號土地之證述，係以伊為地上權人，然於本件卻稱伊僅
    為登記名義人，依證人黃福松所提出渠上開土地使用權之讓渡書，受讓人係蔡馬
    新而非被告，證人黃福松卻證稱被告為實際買受人，且無法提出被告受讓之價款
    證明，是被告於上開土地整修道路之行為，顯事先未經地上權人同意，原審未就
    證人彼此間證述矛盾之處說明即與採認，即認定被告在上開土地整修道路之行為
    係經同意，有判決不備理由之違法；又山坡地土地之使用權人仍應在所編定之使
    用範圍內使用土地，使用權人之權利應有所限制，是使用權人亦不得同意第三人
    超越原同意範圍或反於原同意範圍使用，且竊佔罪與山坡地保育利用條例二者所
    保護法益並不相同，若解釋認有使用權即可從事反於原同意範圍之利用，則該條
    例立法目的無由達成云云。然查：(一)原審判決係以公訴人所舉證據並不足以認定
    被告在系爭十二筆土地上有整修道路之行為，且以縱令被告確有整修道路行為，
    然依系爭十二筆土地斯時地上權人於原審所述，被告係有權使用之人，而認被告
    所為核與山坡地保育利用條例第三十四條第一項之要件有間；雖系爭十二筆土地
    斯時地上權人簡高欣宜、謝高雪花、謝英美、蔡馬新、黃福松、陳至善等於原審
    所述如何與被告簽訂同意書一事，有公訴人前開所指不符之處，被告於本院調查
    中亦不否認卷附同意書係事後簽立等語（見本院卷第二０頁），然此究與被告行
    為時是否有權使用上開土地，係屬二事，且渠等於原審所述同意被告使用系爭十
    二筆土地一事，均互核一致，是原審雖未就證人間前開所述矛盾之處加以說明，
    然公訴人所舉證據既不足以認定被告確有整修道路之行為，核與事實認定即不生
    影響，原審判決自無公訴人所指違法之處；至公訴人認證人簡高欣宜前開所述係
    為維護被告之詞部分，然依被告所提系爭七一八地號土地登記謄本（見原審卷第
    二一五頁），該土地所有權嗣於九十一年四月二十二日登記為被告之子高偉程所
    有，是證人簡高欣宜前開所述該七一八地號土地係被告所有，僅係以其名義暫為
    地上權人登記等語，自屬可採。(二)至山坡地保育利用條例第三十四條第一項所定
    ，在公有或他人山坡地內，擅自墾殖或設置工作物之罪，與森林法第五十一條第
    一項所定相同，均為刑法第三百二十條第二項之特別規定，自以未經所有人同意
    ，無使用權源為構成要件；如有權使用之人，逾越約定而設置工作物，屬超限利
    用，得依同條例第二十五條第一項規定限期改正或收回，及依同條例第三十五條
    第一項規定科處罰鍰，地上物並得依同條例第二十五條第二項命使用人依限處理
    或逕行清除，不予補償，凡此均與無使用權源者之構成同條例第三十四條第一項
    之罪，工作物須依同條第三項規定沒收者，迥然有別，此觀諸各該法條規定自明
    ，自不能以該條例係為防止濫墾濫建、維護自然生態、保護水源而立之立法意旨
    ，予以擴張解釋，是原審以此認定被告就系爭七一八地號土地上設置擋土牆、置
    放場等行為核與山坡地保育利用條例第三十四條第一項之要件不符，亦無不合之
    處。綜上，原審判決並無公訴人前詞所指違誤之處，公訴人執此為由提起上訴，
    為無理由，應予駁回。
據上論斷，應依刑事訴訟法第三百六十八條判決如主文。
本案經檢察官呂光華到庭執行職務
中    華    民    國      九十一      年      八      月      二十      日
                            臺灣高等法院刑事第十九庭
                                審判長法  官  許  國  宏
                                      法  官  洪  光  燦
                                      法  官  林  勤  純
右正本證明與原本無異。
檢察官如不服本判決應於收受送達後十日內向本院提出上訴書，未敘述上訴之理由時
應於提起上訴後十日內向本院補提理由書（均須按被告人數附繕本）。
被告不得上訴。
                                      書記官  葉  瑩  庭
中    華    民    國      九十一      年      八      月      二十      日
